【裁判字號】    98,易,221
【裁判日期】    990826
【裁判案由】    違反石油管理法
【裁判全文】
臺灣屏東地方法院刑事判決               98年度易字第221號
公  訴  人  臺灣屏東地方法院檢察署檢察官
被      告  丙○○
            乙○○
上二人共同  丁○○律師
選任辯護人
被      告  戊○○
            己○○
            壬○○
上列被告等因違反石油管理法案件，經檢察官提起公訴（97 年
度偵字第4578號）及追加起訴（98年度偵字1903號），本院判決
如下：
    主  文
丙○○、乙○○、壬○○、己○○共同犯石油法第四十條第三項
之非法經營柴油零售業務致生公共危險罪，各處有期徒刑捌月。
戊○○共同犯石油法第四十條第三項之非法經營柴油零售業務致
生公共危險罪，累犯，處有期徒刑拾月。
    事  實
一、戊○○前於民國95年間，因違反石油管理法案件，經臺灣高
    雄地方法院以95年度簡字第7393號判決判處有期徒刑4 月確
    定，並於95年4 月21日易科罰金執行完畢。詎丙○○、己○○、壬○○、戊○○、乙○○均明知「柴油」係經中央主管
    機關經濟部指定之能源產品，其分裝、販賣、儲存或處理均
    應設有適當之消防及安全防護設施，且未經主管機關核准設
    站，並經審查合格報請中央主管機關核發加油站經營許可執
    照，不得擅自設置加油站，經營柴油零售業務，詎其等為從
    中賺取優惠漁業用油轉賣之利益，丙○○、己○○、戊○○
    、乙○○、壬○○5 人竟基於共同犯意之聯絡，分工為下列
    非法設置儲油設備及加油站之行為：先由戊○○負責收購、
    轉賣柴油，並以每次新臺幣（下同）1,500 元之代價雇用己○○抽油儲存、輸送至油灌車，壬○○則於97年2 月下旬，
    向不知情之郭金揚租用東港鎮○○街139 號房屋（以下簡稱
    系爭房屋），再於同年2 月28日至29日僱用不詳姓名人士，
    在系爭房屋騎樓前安裝鐵捲門，兩側裝置烤漆板後，供戊○○與乙○○利用不知情真實姓名、年籍均不詳之成年人在系
    爭房屋旁小排水溝渠內裝置塑膠暗管，延伸至屋內，屋外部
    分暗管則沿小排水溝渠、大排水溝渠延伸至東港港區，且在
    大排溝渠及明瑞財號間設置一無籍小膠筏作為掩護，將該住
    宅改裝成零售漁船用油加油場所，丙○○將則其所有明瑞財
    號（CT1-1957號）之冰魚魚艙於97年3 月12日前之某日利用
    不知情真實姓名、年籍均不詳之成年人改裝為儲油設施。緣
    戊○○已覓得柴油買主，己○○因而於97年3 月12日前某日
    向丙○○商借改裝、不出港且不核配漁船優惠用油之儲油船
    明瑞財號，於97年3 月13日凌晨，啟動輸油幫浦，將船內原
    冰魚魚艙改裝之儲油槽內漁船用油，經由輸油管抽至入口，
    再由出口連接港區內無籍小膠筏再與大排水溝渠暗管加裝之
    油管相連，經由船旁大排水溝接小排水溝塑膠暗管，將油料
    蜿蜒抽送至上開壬○○租用系爭住宅，由乙○○於97年3 月
    13 日 凌晨某時許，駕駛車牌號碼8475-TE 號載有玻璃纖維
    儲油槽自用小貨車，開啟鐵捲門，進入屋內騎樓，自塑膠管
    接頭以油管拉至該車車頂，灌入漁船用柴油，達3,500 公升
    ，載往屏東縣林邊鄉竹仔腳，交由中部南下之油罐車接運，
    由戊○○以每200 公升（俗稱1 粒）賺取新台幣200 元差價
    ，售予中部某地下油行以為零售，且已載運一趟售出。嗣同
    日凌晨，乙○○再度至系爭房屋裝載，伺機擬運出，因見警
    方巡邏疑有人前來查緝不敢開出，棄車於系爭房屋內逕為逃
    逸，而有油管、手套留在屋內及柴油外溢情形。由於明瑞財
    號所儲置之大量柴油可燃性與揮發性高，輸油管道外露無適
    當阻絕保護，且輸油管自港區蜿蜒至人口密集之住宅區，影
    響範圍廣大，及該屋內乙○○停放載有玻璃纖維儲油槽自用
    小貨車油氣充斥，而甲種漁船用油，其燃點為70度C ，閃火
    點為60度C ，稍有火星即易爆炸，屋內復未設有消防及安全
    防護設備，顯危及附近港區漁船、附近出入之人、車、住家
    、商店之安全，而致生公共危險。嗣經警巡邏該處發現明瑞
    財號油管外露、察覺有異，持本院核發搜索票，於同日15時
    20分許搜索明瑞財號漁船扣得油料8,200 公升及該船，均責
    付丙○○保管。另於同日17時15分許，搜索上開壬○○租屋
    處查獲該車，並扣得油品3,500 公升，循線查獲上情。
二、案經臺灣屏東地方法院檢察署檢察官主動簽分偵查起訴。
    理  由
一、按被告以外之人（包括證人、鑑定人、告訴人、被害人及共
    同被告等）於審判外之陳述雖不符刑事訴訟法第159 之1 至
    之4 等4 條之規定，而經當事人於審判程序同意作為證據，
    法院審酌該言詞陳述或書面陳述作成時之情況，認為適當者
    ，亦得為證據；當事人、代理人或辯護人於法院調查證據時
    ，知有刑事訴訟法第159 條第1 項不得為證據之情形，而未
    於言詞辯論終結前聲明異議者，視為有前項之同意，同法第
    159 條之5 定有明文。立法意旨在於傳聞證據未經當事人之
    反對詰問予以核實，原則上先予排除；惟若當事人已放棄反
    對詰問權，於審判程序中表明同意該等傳聞證據可作為證據
    ；或於言詞辯論終結前未聲明異議，基於尊重當事人對傳聞
    證據之處分權及證據資料愈豐富，愈有助於真實發見之理念
    ，且強化言詞辯論主義，使訴訟程序得以順暢進行，上開傳
    聞證據亦均具有證據能力。本件被告丙○○、乙○○、己○○、壬○○、戊○○、選任辯護人、及檢察官均已於本院審
    理時表示就卷內所存認定事實之供述證據並無意見，且被告
    丙○○等人同意作為證據，經本院審酌上開證據作成時之客
    觀狀況，並無任何不當施壓或干擾，亦未有事證顯示有遭受
    不當取供之情形，因認以之作為證據亦屬適當，依上開刑事
    訴訟法第159 條之5 第1 項之規定，自得作為證據使用。
二、訊據被告丙○○、己○○、乙○○、壬○○、戊○○均矢口
    否認有何違反石油法第40條第2 項非法經營柴油零售業致生
    公共危險之犯行，(1)被告丙○○辯稱：伊沒有改裝明瑞財號
    ，船上的油管是己○○向伊借放抽新滿財號的油留下來的，
    伊沒有與其他共同被告有犯意聯絡、行為分擔云云；(2)被告
    己○○辯稱：伊不認識戊○○、乙○○、壬○○，只認識丙○○，因為鄭明財的新滿財號淹水，向丙○○借明瑞財號，
    將新滿財號的油抽入明瑞財號暫放，以便修理新滿財號，沒
    有與其他共同被告設置輸油管及改裝船舶儲油云云；(3)被告
    壬○○辯稱：承租房子換好鐵門後，就將房子的遙控器交給
    乙○○，因為他說戊○○要與伊分租房子就將遙控器、鑰匙
    交給他們，但是伊不知道要作何使用云云；(4)被告乙○○辯
    稱：伊沒有賣油，伊是受雇戊○○載運柴油，改裝載有玻璃
    纖維儲油槽之自用小貨車上之柴油，是伊從無籍小膠筏上所
    抽取的，並非自明瑞財號所抽得云云；(5)被告戊○○辯稱：
    伊是向港內之無籍小膠筏買油，並雇用乙○○運送，興漁街
    房子油管不是伊所安裝的云云；被告丙○○、乙○○選任辯
    護人為其2 人辯稱：被告丙○○並無將明瑞財號改裝明瑞財
    號，公訴人未舉證明瑞財號於被告丙○○購入前、後船艙確
    實有遭改造之差異，而明瑞財號內之柴油係被告己○○借放
    新滿財號之油，並非儲油船，且明瑞財號8,200 公升之柴油
    與被告乙○○駕駛停放於系爭房屋之改裝油罐車內之3,500
    公升柴油油品檢驗數據不同，故被告乙○○駕駛之自用小貨
    車柴油並非來自於明瑞財號，況且新滿財後修復後，明瑞財
    號有將該油料抽回至新滿財號，可知明瑞財號之油柴來自於
    新滿財號，且系爭房屋內僅埋設管線，並未設置儲油設施，
    不致於生公共危險云云。
三、經查：
(一)、被告丙○○係於95年9 月12日購入明瑞財號，被告己○○於
    97年3 月12日前向被告丙○○借用明瑞財號並將柴油輸入該
    明瑞財號之儲油槽內，而被告壬○○於97年2 月18日，向郭
    金揚以每月租金3,000 元承租系爭房屋，已給付3 個月共9,
    00 0元之租金，且於承租後，於97年2 月底以1 萬1 千元之
    代價雇用真實姓名年籍均不詳之成年人，在系爭房屋前安裝
    鐵捲門，兩側裝置烤漆板後，而將系爭房屋之遙控器、鑰匙
    交付給被告乙○○，被告戊○○為從事販賣漁船用油之人，
    被告乙○○以運送柴油每趟800 元之代價受雇於被告戊○○
    ，且於97年3 月13日凌晨，駕駛車牌號碼8475-TE 號載有玻
    璃纖維儲油槽自用小貨車，灌入甲種漁船用柴油，達3,500
    公升，載往屏東縣林邊鄉竹仔腳，交由中部南下之油罐車接
    運，已載運一趟並為售出，而被告戊○○則從中以每200 公
    升（俗稱1 粒）賺取200 元差價，售予中部某地下油行等情
    ，為被告丙○○、壬○○、乙○○、己○○、戊○○等所不
    否認，復有證人即系爭房屋之所有人郭金揚於警詢、偵訊陳
    述甚詳（見他自卷二第6 至8 頁、警卷一第70至72頁、偵卷
    一第7 至11頁），另有船名及所有人姓名住址變更紀錄表、
    明瑞財號異動記載查詢資料（偵二卷第56頁、偵卷二第100
    至103 頁），房屋租賃契約書、房租收付款明細各1 份在卷
    可參（見警卷一第93至95頁）是上開事實，已可認定。
(二)、被告丙○○於96年3 月19日所購入之明瑞財號至查獲日止，
    均無購油紀錄，且自購入後亦無出港紀錄一節，此有明瑞財
    號漁業動利用油購油手冊、船筏進出港紀錄一覽表各1 紙在
    卷可憑（見警卷一第114 頁、第116 頁），另證人即查緝油
    品之人員陳智帆於偵訊證述：96年11月2 日5 時1 分至5 時
    3 分，就曾發現明瑞財號在東港港區利用輸油管將漁船用油
    輸送至港邊改裝油罐車，又97年初在港區發現明瑞財號夜間
    停泊不開燈，與其他漁船併靠，可能裝載漁船用油，吃水線
    下沈等語（見偵卷二第65至66頁），復有明瑞財號於96年11
    月2 日利用輸油管將船內之漁船用油輸入至油罐車內，此有
    警方所提供之查緝蒐證錄影監視畫面翻拍照片4 張在卷可稽
    （見偵二卷第104 至105 頁），由上可知，明瑞財號自購入
    後，無購油紀錄，出港紀錄，船艙內應無柴油方符合常情，
    然而卻於上開照片所示日期之凌晨可自船內提供油品輸入油
    罐車，此情已啟人疑竇；然竟又於97年3 月13日查獲當日，
    被告丙○○所有之明瑞財號內，查獲油品高達8,200 公升，
    而明瑞財號之油艙容量僅有3,611 公升，此有上開漁業動利
    用油購油手冊記載明確（見警卷一第115 頁）；參之查獲當
    日經臺灣屏東地方法院檢察署檢察官勘查明瑞財號之經過及
    結果略以：... 船上並無任何漁具，有一條黑色管是排水用
    的，船前木柱處遺有L 型塑膠管及金屬接頭，與查獲時發現
    安裝於小排之暗管材質、構造相符。船艙正面左、右各有入
    油、出油快速接頭，入油、出油快速接頭上下個有一個，以
    手套套住。前方間號3 及5 油槽（原為冰魚艙）有油管兩條
    ，其接頭與入油、出油快速接頭吻合，編號3 及5 油槽尚有
    剩油。編號1 及3 之間，未編號油槽（原為冰魚艙）仍有剩
    油。編號1 油槽仍有剩油。船艙後面B 油槽無剩油，但有油
    管及接頭，面朝駕駛座左側B 槽油管數條，均未安裝接頭，
    右側B 槽油管一條並已安裝接頭。駕駛座並無固定座椅，為
    居家椅子，易為搬動無從抗風浪，僅適合港內暫時性移動難
    以出海作業。駕駛座前方船艙頂部，有輔助油槽，目前有油
    料足供本船港區內活動使用。駕駛坐下方輪機室，左右各有
    兩條鐵管，相對之外側即是入油，出油之快速接頭，左右鐵
    管之間，有馬達一具，輸送帶連接右側另一具馬達，該馬達
    即連接右側之二鐵管，與外側相對應之進、出油口相連，足
    將用油抽送出去等語（見偵卷二第15頁）及勘驗明瑞財號拍
    攝照片53張（見偵卷二第16頁至43頁）。是明瑞財號在查獲
    當時船上並無任何捕魚工具，且客觀上亦無法實際從事出海
    作業，而船上又設置、堆放如上之輸油、儲油工具，堪認明
    瑞財號已無從事海上捕撈魚貨之作業，而係供儲存油品使用
    之情甚明；復佐以本院就明瑞財號上查獲物品職權函詢屏東
    縣政府關於小船基本設備及定期檢驗相關問題，其函覆略以
    ：1.小船基本設備包含救生、救火、燈號音號急救難、航行
    儀器、電信、衛生、排水等設備。不包括「入油口」、「出
    油口」、「快速接頭」、「幫浦」、「塑膠管L 型接頭」、
    「油管」、「油管口」。小船機器部分若含上述7 項用品，
    必須是固定，且與柴油主機運作有關，固定且不可隨時拆卸
    。2.小船每年定期檢查項目為船體部分（船體各部結構堅固
    完好）、機器部分（主機經檢查發動良好勘用）、設備部分
    （救生衣、救生圈、滅火器、電笛、錨、錨索等），是針對
    該船適航性作檢查，並未特別針對上述設備檢查。然「入油
    口」「出油口」「快速接頭」、「幫浦」、「塑膠管L 型接
    頭」、「油管」「油管口」非屬漁船漁具，也非固定設備。
    若發現上述設備影響小船安全性，即可禁止該船航行（定檢
    不合格）直至改善為止。小船施行定期檢查時，小船所有人
    應在場或由其指派船舶工程人員在場等語，此有屏東縣政府
    98 年9月18日屏府農漁字第0980217422號函在卷可憑（見本
    院卷一第60頁），及97年3 月13日明瑞財號查獲現場拍攝之
    油管、儲油槽、接頭等照片38張在卷可憑（見警卷一第143
    至161 頁），綜上各情，被告丙○○所有明瑞財號既不出港
    捕魚，何以需將儲油艙容量增大？又何以其船舶裝設如上開
    所示之快速接頭、幫浦、油管等加油、儲油所需之設備？且
    縣政府所具出之檢查紀錄，僅針對適航性為之，並未針對其
    他設備，檢查時會通知船舶所有人在場，惟明瑞財號上發現
    之油管、幫浦、塑膠管L 形接頭，又非固定設備，若有上開
    設備會通知小船所有人改善等情，業經屏東縣政府函覆如上
    ，從而，依該函示、辯護人所提出之檢驗合格資料，被告丙○○既提出可通過2 次檢查合格、然卻又在其所有管理之船
    上查獲上開非固定設備物品，足認其屢屢檢查時，為符合規
    定而先拆除，待檢查通過後旋即再予以擺放上開設施甚明，
    凡此種種均足徵被告丙○○確係有為增加明瑞財號儲油槽之
    儲油量以之為儲油工具使用，而利用不知情之人改裝船艙為
    儲油設備之情堪已認定。是辯護人以無證據證明瑞財號購買
    前後有何差異並提出明瑞財號均有接受定期檢查且經檢查合
    格准於航行之檢查紀錄，仍不足為被告有利之認定。
(三)、被告壬○○於97年2 月18日，向郭金揚租用系爭房屋後，並
    於同年2 月28日至29日僱用不詳姓名人士，在系爭房屋騎樓
    前安裝鐵捲門，兩側裝置烤漆板後，供被告戊○○、乙○○
    2 人在屋內設置加油站，被告戊○○與被告乙○○隨即利用
    不知情之工人在系爭房屋旁小排水溝渠內裝置塑膠暗管，延
    伸至屋內，屋外部分暗管則沿小排水溝渠、大排水溝渠且設
    置一無籍小膠筏為中間掩護延伸至東港港區，將該住宅改裝
    成零售漁船用油加油場所，被告己○○則受雇將戊○○購得
    柴油儲存至明瑞財號或由明瑞財號輸油至系爭住宅等情，業
    經被告壬○○於本院審理時證述：伊承租系爭房屋後，乙○○向伊借房子的鑰匙，說他老闆（按即戊○○）想要分租房
    子放東西，伊就將房子鐵門遙控器借給乙○○，後來有發現
    戊○○在裡面放了馬達，伊有聽見馬達聲音等語（見本院卷
    一第111 頁、114 頁）；被告乙○○於偵訊供述：伊自用小
    貨車是向朋友來的，因為該車之前是在裝油的，所以伊知道
    該車可以裝油，... 伊之前跟壬○○很要好，所以就向壬○○借用該房屋停放車輛等語（見偵卷一第14至16頁）；證人
    即新滿財號之使用人辛○○分別於警詢、偵訊時證稱：己○○就是「吉仔」、伊認識綽號「吉仔」（按即被告己○○）
    ，伊的船上沒有抽油設備等語（見警卷一第65至68頁、偵卷
    二第4 至6 頁）；被告戊○○在警詢時即已陳述：伊是以1
    天1,500 元請「狗仔」、「阿利仔」、「吉仔」3 人幫忙牽
    管將漁船用油灌到乙○○所駕駛的自小貨車內等語（見警卷
    一第57至59頁）；被告戊○○在本院準備程序時亦自承：伊
    有去興漁街買油，買了就要「飯湯」（即乙○○）幫伊運送
    ，系爭房屋是乙○○的朋友說可以分租，所以就與伊分租了
    ，因為想用來放油管，伊的油是向岸邊的船隻購買，房間的
    油管和油管頭都是伊安裝的等語（見本院卷二第35頁）；綜
    上，證人庚○○所述之「吉仔」即為戊○○所雇用儲油、輸
    油之「吉仔」即被告己○○，而被告己○○因受雇戊○○儲
    油、輸油向被告丙○○借用明瑞財號，及因被告乙○○與被
    告壬○○為舊識故居中牽線，推由被告壬○○出名承租房屋
    即可認定；再參以證人即當日查獲本案之油品查緝小組員警
    庚○○於本院審理時證述：97年3 月13日當天早上凌晨約5
    、6 點時，伊巡邏發現橋上好像怪怪的跡象，根據伊過去查
    緝的經驗，從他們的行為可以看出來是在把風，就很快從橋
    上右轉下去，就看到明瑞財號停在港邊，船艙沒有蓋上，伊
    就看到油管和船艙的油外露在船上，伊等就停下來了，後來
    去附近廟裡借用廁所的時候，有位婦人說明瑞財號有油管連
    街道附近的民宅內，所以就循線查緝，先在漁港內發現有一
    無籍廢棄小膠筏拉起一條垂在水裡的繩子，該膠筏綁著塑膠
    袋，有快速接頭，避免海水混入，明瑞財號有油管銜接到水
    溝旁無籍的漁船，後將垂在水裡的油管綁在船上，膠筏確實
    連接油管，露出的小繩子連接到興漁街的房子，當時雖然沒
    有任何油管從明瑞財號直接連接到興漁街，但是後來把全部
    的油管拉起來，發現明瑞財號有一條油管垂在海裡，拉起來
    時，沒有連接在一起，但可以透過快速接頭連接，而且油管
    很長，不需拉至岸邊，直接就可以在水裡面連接，當時明瑞
    財號停放位置不是停放在警卷一第143 至148 頁照片顯示的
    岸邊，是有一段距離，那時有約3 艘船停跟明瑞財號放在一
    起，其他兩艘船都沒有柴油外露的情形，後來到拍照的時候
    ，因為其他的船開走，明瑞財號才漂到岸邊，發現後就請海
    巡署的人來監控，同時去申請搜索票，看到房子裡面有貨車
    ，和七、八組的油，地面有清理油的棉被，好幾個接頭、手
    套、油漬，因為海巡署的人監控期間只有監控前面，所以有
    聽到附近不知名的民眾說房屋內的塑膠油管已經被人從後門
    拿走了等語（見本院卷一123 至125 頁），核與其於偵訊所
    述大致相符（見偵卷一第112 至113 頁）；且扣案之被告乙○○停放在系爭房屋內之載有玻璃纖維儲油槽自用小貨車內
    儲存之3,500 公升之柴油，與被告丙○○所有已改為儲油設
    備之明瑞財號儲存之8200公升之柴油，前者油品之蒸餾溫度
    ，T90 為350. 4℃、密度＠15DEGC 0.8504g/ml ，十六烷指
    數為51 .4 、含硫量0.648w t% 、黑色染劑為64.3mg/L、碳
    85.22wt%、氫13.4 5wt% ，後者之油品蒸餾溫度，T90 為
    350.5 ℃、密度＠15DE GC0.8505 g/ml，十六烷指數為51.2
    、含硫量0. 646wt% 、黑色染劑為64.1mg /L 、碳85.48wt%
    、氫13.34w t% ，二者油品之成分幾乎一致，此有臺灣中油
    股份有限公司煉製研究所產品油品組於97年3 月21日所出具
    之報告編號FＺ 000000000、FＺ000000000 號檢驗報告2 份憑
    卷可參（見警卷一第101 至103 頁、第104 至106 頁）。此
    外，復有查獲當日之明瑞財號吃水線標示、連接大排暗管之
    油管、水中取出油管內含有柴油、明瑞財號油槽及柴油等照
    片38張及系爭住宅及小排暗管接頭處之油管、屋內油管出口
    接頭、載有玻璃纖維儲油槽自用小貨車等照片16張（見警卷
    一第143 至161 頁、第162 至16 9頁）。是以，被告壬○○
    承租系爭房屋並加裝鐵門後，經由被告乙○○將鑰匙、遙控
    器交給被告戊○○後，再由被告戊○○、乙○○2 人在屋內
    裝設輸油管即可認定。至被告丙○○所有之明瑞財號上外露
    垂至海內油管雖未直接連接至被告壬○○所承租之系爭房屋
    內一情，經證人庚○○證述詳盡，然明瑞財號之管線、接口
    與停放與港內之無籍小膠筏及系爭房屋內之管線接口規格一
    致而可緊密相連，且港內並無其他船隻油管外露，而該無籍
    小膠筏停放位置係介於明瑞財號與系爭房屋中間更位於油管
    經過之地下排水道外，況被告戊○○於本院準備程序時自承
    其係向興漁街一民宅購買柴油，而明瑞財號與被告乙○○駕
    駛停放於系爭屋內之油罐車油品檢驗報告數值幾乎將同，交
    互佐證後，足認被告等人係以將明瑞財號漁船作為儲油設備
    ，及系爭房屋作為加油地點，並以無籍小膠筏充作連接二者
    間之油管工具，以避免在港邊輸油時過於明顯而遭人發現，
    是上開事實均可認定。
(四)、按共同正犯之意思聯絡，原不以數人間直接發生者為限，即
    有間接之聯絡者，亦包括在內。如甲分別邀約乙、丙犯罪，
    雖乙、丙間彼此並無直接之聯絡，亦無礙於其為共同正犯之
    成立。意思之聯絡並不限於事前有所謀議，即僅於行為當時
    有共同犯意之聯絡者，亦屬之，且其表示之方法，亦不以明
    示通謀為必要，即相互間有默示之合致，亦無不可。（最高
    法院77年台上字第2135號判例、最高法院73年度台上字第23
    64號判例參照）。本件被告己○○向被告丙○○借用改裝為
    儲油船之明瑞財號儲油，又受雇於被告戊○○儲油、抽油；
    而戊○○又雇用乙○○運輸上開儲存柴油，且由被告乙○○
    居中牽線推由被告壬○○出面承租系爭房屋以為加油站使用
    ，是被告丙○○與己○○就將明瑞財號設置儲油設備，有犯
    意聯絡行為分擔，而被告戊○○、乙○○、壬○○間就設置
    輸油管線、改裝系爭房屋為加油站之行為，亦有犯意聯絡行
    為分擔；雖被告丙○○、戊○○、壬○○間並無直接之聯絡
    ，且事前亦無直接有所謀議，然被告丙○○、己○○、戊○○、乙○○、壬○○就查獲當日為販賣柴油而設置儲油設備
    、加油設備各自為犯罪行為，業經論述如上，是足以堪認其
    等相互間有默示之合致，從而，揆諸前開判例意旨，被告丙○○等5 人為共同正犯殆無疑義。至被告丙○○辯稱除己○○外部認識其他被告云云，被告乙○○、戊○○2 人辯稱不
    認識丙○○、己○○云云、被告壬○○辯稱除認識乙○○外
    ，其餘同案被告均不認識云云，然共同正犯之之成立，並不
    以數人事前、直接聯絡為限，業經論述如上，是被告等人上
    開所述無非係事後卸責之詞，委無可採。
(五)、至被告丙○○、己○○、乙○○、壬○○、戊○○等人雖以
    前情置辯，然查：(1)證人即漁會負責漁船抽油上架相關管理
    之甲○○於偵訊中陳述：抽油依規定是要事先申請的，通常
    是他們先申請，我們會在預定抽油時間會同察看，本件是他
    們抽完後來報備的，他們事後沒有去查證，所以沒有看到新
    滿財號抽油至明瑞財號之過程，但有看到油自明瑞財號回抽
    到新滿財號等語（見偵卷一第72至73頁），證人即縣政府人
    員洪宏文於偵訊亦證述：抽油都是要事先申請，伊沒有看到
    新滿財號上架抽油，伊在回抽時才有在場等語（見偵卷一75
    頁），是以新滿財號事前未依規定申請抽油，且又無人目睹
    新滿財號抽油至明瑞財號之過程，則新滿財號是否確有抽油
    之明瑞財號已有疑義，且被告己○○明知需上架修理需先申
    報未依規定事先申請抽油，此舉顯已常情不符；(2)被告己○○於本院審理時，於辯護人主詰問時先明白證述：伊是在抽
    油的前一天向被告丙○○借用明瑞財號，因為朋友新滿財號
    的船要維修，幫朋友抽油減輕重量，因為臨時發現漏油嚴重
    所以臨時要把油抽出來，大概是在凌晨3 點時將油抽到明瑞
    財號，找伊朋友綽號「水仔」的一起抽，抽好後就在大東華
    船廠上架修理，警卷一第131 至142 頁的照片顯示日期是97
    年2 月14日至18日而不是98年3 月13日的原因是因為相機時
    間沒有調整，這些照片是警察傳訊伊製作筆錄的時候，警察
    要伊去拍的，抽完油後就在早上8 點多向縣政府申報這件事
    ，後來油有再抽回新滿財號，回抽當時縣政府有派人在旁確
    認等語（見本院卷一第119 至122 頁）；然於審判長再度詢
    問拍照相關事項時，其仍稱：照片係伊用同一台相機拍攝，
    因為警察調查，不相信伊所述，所以要伊等補照片等語；經
    審判長告知其第一次警訊筆錄係於97年4 月10日製作後，則
    立即改稱：照片並非接受警詢當日所拍攝，係在事發當日拍
    攝因為抽油要事先申請，伊沒有所以害怕會有問題才拍的，
    並非是因為警察查獲蒐集證據所拍，且是抽完油才拍攝的云
    云（見本院卷第122 至124 頁）並提出新滿財號上架照片、
    送修照片、及估價單欲證明明瑞財號之柴油係因新滿財號始
    臨時借予被告己○○暫時儲油用之情。惟被告己○○自始至
    終均無法提供「阿水」之人資料，供本院查證，是否確有該
    人已非無疑，再細鐸新滿財號之送修照片20張拍攝時間為：
    97 年2月14日至97年2 月18日，送修地點為：東港鎮○○路
    161 號進發鐵工廠（見警卷一第131 至140 頁），而被告己○○提供新滿財號漁船船艙破損照片4 張，拍攝時間為97年
    2 月14日，地點為：東港漁港德隆宮前（見警卷一第141 至
    142 頁），與本案查獲日於97年3 月13日顯非同日，是被告
    己○○上開所述因新滿財號破損送修一情，已與照片所示畫
    面不符，從而新滿財新滿財號於查獲當日之97年3 月13日是
    否確係故障上架修理已令人起疑；再者，縱認新滿財於97
    年3 月13日有如被告己○○所辯在大東華鐵工廠上架修理，
    然修理項目僅有車葉調整、木套、車心錘球部分，且照片內
    容亦多為車葉、軸心部分，並無船身嚴重破損修補之相關項
    目，而修理地點均是在進發鐵工廠，此有被告己○○所提供
    之估價單、收據3 紙在卷可參（見警卷一第98至100 頁），
    此部分與被告己○○所述船身進水而在大東華造船廠上架修
    理之部分亦有出入；又倘被告己○○所述係因警方通知製作
    筆錄後為取信於警方前往拍攝一情為真，則照片日期應為97
    年4 月10日方為合理；退步言之，若其所述係因知悉抽油需
    事先申請方為合法而拍攝，為避免爭議，自當會確認拍攝時
    之日期為97年3 月13日、且應將從新滿財號抽至明瑞財號過
    程詳細拍攝，始得為有效之證明，豈會僅單純拍攝新滿財號
    之破損、上架狀況，完全將由新滿財號抽油過程至明瑞財號
    置之不顧又絲毫不將明瑞財號入鏡？再退萬步言之，被告己○○所述出顯示97年2 月14日至18日之新滿財號修理照片日
    期有誤，係因時間未予正確調整之情為真，則該照片正確時
    間合理推論為97年3 月13日至97年3 月17日，何以被告己○○提出97年2 月18日之照片所示即為98年3 月17日新滿財號
    在上架修理中，而證人洪宏文於偵訊時證述其於98年3 月17
    日目睹明瑞財號將由回抽至新滿財號並提出照片為證（見偵
    卷二第79至82頁）？此適反證新滿財號於97年3 月17日無修
    繕之事實。又明瑞財號雖有將其船內之柴油抽取至新滿財號
    事實，而新滿財號前是否確將油品抽至明瑞財號已屬有疑，
    業經論述如上，是於查獲本案後又回抽背後隱藏之原因甚多
    ，實難僅以此為被告丙○○及己○○有利之認定。況若新滿
    財號破損急需抽油上架，而被告己○○又自承在98年3 月12
    日下午16至17時許即已接受庚○○之委託有立即處理之必要
    （見警卷一第20至24頁），則斯時漁會仍在上班期間，大可
    前往申請，何以需於等待至深夜開始其所謂的「臨時」抽油
    ？再者，明瑞財號之未經改裝之油艙容量僅為3, 611公升，
    而被告己○○申請新滿財號登記抽油數量為6,000 公升，此
    有其所提出之漁船油核准抽出證明1 紙在卷可憑（見本院卷
    二第52頁），是若非被告己○○已知悉明瑞財號改裝之情，
    將如何抽取超過明瑞財號容量之油品放置？此亦徵被告丙○○、己○○為牟取不法利益，而由被告丙○○將明瑞財號改
    造為儲油設備，隨時供被告己○○儲放油品、輸送至系爭住
    宅之事實。由上所述，被告己○○所述顯均與客觀事實不符
    ，委無足取。(3)另證人辛○○雖於警詢、偵訊均陳述：係因
    新滿財號破損需上架修理，而委請被告己○○抽油、96年10
    月3 日購入7,700 公升之柴油，加油後出海17次，因為伊的
    船用油很省所以還剩400 粒（1 粒約200 公升）云云。是新
    滿財號於查獲當日前之3 月12日是否確有受損已屬有疑，業
    經論述如上，又何以96年10月3 日加油後出港多達17次之油
    量不減反增，況明瑞財號查扣柴油為8,200 公升，則證人庚○○上開所述與卷證資料、照片均不符外亦與論理法則有違
    ，實無從憑採。是被告丙○○、己○○所辯係由新滿財號抽
    油至明瑞財號一節顯為臨訟卸責之詞。(4)被告壬○○雖辯稱
    ：對本案毫不知悉，且於本院審理時既以自承係因經濟狀況
    欠佳，而欲搬回東港居住，減輕其夫妻2 人生活負擔云云，
    然其卻捨一般便宜小套房及小坪數之公寓不住，選擇承租本
    案之獨棟臨海之住宅之舉措，已啟人疑竇，倘若其所述為真
    ，而該房屋每月租金為3,000 元，承租期間為壹年，總共1
    年租金僅為36,000元，然承租後旋即在短短數日內又花費將
    近1 年租金之3 分之11,000元之大筆金錢改裝鐵門，況此種
    違法設置儲油設備、販賣柴油之非法行為為眾人所知，若非
    有相當信任程度，豈敢共同為之，是其所述有諸多違背常情
    之處，而無從採信。(5)被告乙○○、戊○○雖均辯稱：油品
    從無籍小筏上購得輸入自小貨車上，而非自明瑞財號取得云
    云。然該無籍小膠筏既有油管接頭可分別與明瑞財號、系爭
    房屋之油管接頭連接，且明瑞財號內之油品檢驗值與乙○○
    駕駛之改裝油灌小貨車之油品幾乎相同，均業經認定如上，
    又縱被告2 人所述係從無籍小膠筏抽油為真，然此係為使該
    明瑞財號免於遭查獲以後將欠缺儲油母船繼續作為販賣柴油
    之儲存工具所為避重就輕之措施，自不可採。被告乙○○復
    又辯稱：當時係在豐魚橋上加油，還沒灌滿就發現有車進來
    ，所以馬上將油管拔掉，跑進系爭房屋內躲藏云云，然拔管
    、駕駛車輛至系爭房屋、等待鐵門打開進入後關門等所費時
    間甚長，不可能於短短1 、2 分鐘內完成，況被告乙○○之
    居住地點即在系爭房屋附近之興漁街129 號之5 ，何以不直
    接回家躲藏即可，還特別事先向被告乙○○取得系爭房屋之
    遙控器供其停放油罐車？是其上開所述顯與常情有違，無可
    採信，反可證明其係早已預謀在屋內加油，然因發覺情況有
    異，而將加油之所需之設備拆除後自系爭房屋後門逃逸，始
    合常情。(6)至辯護人辯稱：系爭屋內並無查獲任何加儲油設
    施，不會致生公共危險，且明瑞財號油品與小貨車上之油品
    檢驗數值不同，顯然查獲小貨車上油品非來自明瑞財號云云
    。惟查：本案雖系爭屋內並未扣得任何加油、儲油器具，然
    被告壬○○前已證述屋內有馬達、查獲時屋內遍佈油管、接
    頭、手套，且加儲油器具、馬達等均可於短時間拆卸，而明
    瑞財號上之動力馬達亦可作為輸油用，及停放在系爭屋內被
    告乙○○所駕駛裝滿柴油之玻璃纖維儲油槽自用小貨車亦是
    移動方便，本件員警發現後向法院聲請搜索票時間長達6 、
    7 小時，亦經證人庚○○於本院審理時陳述甚詳（見本院卷
    第125 頁），是被告乙○○自有充足時間從容將加、儲油器
    具搬離隱匿（係因員警在外看守，自小貨車始無法駛離），
    自不得逕以未在系爭房屋內扣得任何加儲油器具，而為被告
    等人有利之認定；另油品數據業經詳列如上，該二油品，在
    各項組成成分上，雖存有甚微之差距（幾乎微小數點下1 或
    2 位之差別），然經本院函詢臺灣中國石油股份有限公司煉
    製研究所，函覆略以：1.來函附件所示二油樣檢驗數值間之
    些微差距，大抵皆在同一樣品在該儀器的允許重複性範圍內
    ，故應可不排除係為同一批次油樣之可能性。... 2.一般而
    言，同一批次所生產之油品是有可能因油品輸儲過程中取樣
    點的不同而造成檢驗數值有所差異（例如油槽上中下層或運
    油車等不同取樣點所取的油樣），另外對於同一樣品由於受
    限於儀器的特性，即使做重複性測試時亦有可能在該儀器的
    允許重複性範圍內有些微差距。... （見本院卷二第80至81
    頁）是明瑞財號儲存之油品與系爭房屋內查獲自小貨車內油
    品雖有些微差距，然所述諸多可能原因致數據上存有甚小之
    差距，業經說明如上，是此微小差異乃合理之範圍，自不得
    遽認為二者為不同批次所生產，辯護人所辯容有誤會。
(六)、綜上所述，被告丙○○、己○○、戊○○、乙○○、壬○○
    等5 人為牟取轉賣柴油之利益，未經主管機關同意，共同違
    法將該明瑞財號改裝為儲油設備，有沿線裝設輸油管線，並
    在住宅區內之系爭房屋內設置加儲油設施供運輸柴油之車輛
    駛入加油等情，足堪認定，被告等人所辯均屬事後卸責之詞
    ，不可採信，本件事證已臻明確，應依法論科。
四、論罪科刑：
(一)、查柴油係石油製品，石油管理法第2 條第1 項第4 款定有明
    文。又被告丙○○等5 人被查獲所銷售之油品，確係柴油無
    訛，有卷附上開中國石油股份有限公司煉製研究所96年3 月
    21 日 油品化驗檢驗報告共2 份可參。按所謂之「致生公共
    危險」，固以各別案情審酌判斷是否存在具體危險為要件，
    但此所謂具體危險，指客觀上業已具備公共危險之狀態為已
    足，不以已發生危險為必要（最高法院85年度台上字第3398
    號判決參照）。徵之被告戊○○、乙○○等人所販賣之油品
    ，其燃點低、揮發性高，稍有不慎，即有發生爆燃之危險，
    故加油站設置管理規則要求凡設置加油站者，以有地下儲油
    槽為基本設備，其目的即在藉厚實之地下土層隔絕助燃作用
    ，避免發生爆燃之危險。查本件被告等人將儲油槽放置在渠
    等所使用之自用小貨車及將柴油存放在改裝之明瑞財號魚艙
    內，無阻絕助燃物之設備，猶如大型炸彈聳立車上而隱藏於
    人口密集住宅區內及漁港中，且被告乙○○復駕駛上開車輛
    上路載運至屏東縣林邊鄉竹仔腳販售與其他油罐車接運，若
    一旦不慎發生火警引爆明瑞財號之油槽或乙○○所駕駛之小
    貨車，漁港內所有停泊之漁船、含有油品之輸油管行經之處
    所、人口稠密之住宅，將無一倖免，恐有致生道路交通往來
    及住宅區之公共安全。故以卷附被告等人販售柴油之簡陋設
    備及客觀環境照片以觀，足認被告等人未經登記，經營柴油
    批發業務，已致生公共危險，是核被告丙○○、己○○、戊○○、乙○○、壬○○5 人所為，均係違反石油管理法第17
    條第2 項之規定，應依同法第40條第3 項之規定處罰。
(二)、核被告丙○○、己○○、戊○○、乙○○、壬○○5 人所為
    ，均係違反石油管理法第17條第2 項之規定，應依同法第40
    條第3 項之規定處斷。被告丙○○、己○○、戊○○、乙○○、壬○○就上開所載之犯行，有犯意聯絡及行為分擔，應
    論以共同正犯。被告丙○○、戊○○、乙○○利用不知情之
    人改裝明瑞財號、及沿港區大排、小排裝設輸油管至系爭住
    宅內，為間接正犯。另被告戊○○有事實欄所載之前科紀錄
    ，有臺灣高等法院前案紀錄表附卷可稽，其於前開有期徒刑
    執行完畢後5 年內，故意再犯本件有期徒刑以上之罪，為累
    犯，應依刑法第47條第1 項之規定，加重其刑。爰審酌被告
    5 人為貪求小利，竟未經許可經營柴油批發業務，不僅有害
    於能源之健全管理，將儲油設施設置、加油設備分別設置於
    停放諸多漁船之東港港區、人口密集之住宅區，對周圍環境
    造成相當之潛在危險，行為惡害甚大，更未裝設任何阻絕、
    隔離措施，一旦不慎恐將造成港區其他漁船之損害外，住宅
    區內之居民恐難倖免於難，犯後仍飾詞狡辯，不知悔改，態
    度不佳，兼衡渠等犯罪手段、犯罪情節、教育程度、家庭經
    濟等參與本件犯行之程度等一切情狀，分別量處如主文所示
    之刑。另公訴人以被告等人非法設置儲油設施、危害公共安
    全，犯後猶拒不吐實而分別對被告丙○○具體求刑1 年6 月
    、己○○、戊○○2 人具體求刑1 年4 月、乙○○具體求刑
    1 年、壬○○具體求刑有期徒刑1 年5 月等語，惟本件法定
    刑為2 年以下有期徒刑，而被告等人犯罪分工、經營時間、
    數量等業經認定如上，本院於考量被告犯罪之情節與其他一
    切之具體情狀後，認對被告處予如主文所示之刑罰，已足收
    懲儆之效，是公訴人前揭具體求刑之刑度範圍稍嫌過重，併
    述明之。
(三)、末按，因違反石油管理法第17條第2 項規定供銷售或自用之
    石油製品及所使用之加儲油（氣）設施器具，沒入之，石油
    管理法第40條第2 項定有明文。是本件扣案之(1)明瑞財號儲
    存之柴油8,200 公升、(2) 被告乙○○駕駛停放在系爭房屋
    內之自用小貨車上之玻璃纖維儲油槽及柴油3,500 公升係被
    告等人供銷售油製品、設施，及(3)被告丙○○所有供渠等儲
    存油品之器具明瑞財號及其上之動力設備、油管等，均應由
    主管機關依法沒入之，並業經屏東縣政府以97年11月11日以
    屏府建字工字第0970230891號、0000000000號罰鍰沒入處分
    書予以沒入，此有上開罰鍰沒入處分書2 紙在案可憑（偵一
    卷第116 頁、第118 頁），是上該物品既已經行政處分沒入
    ，本院自無從再諭知沒收，從而公訴人請求對上開物品併予
    宣告沒收，容有誤會，附此敘明。
據上論斷，應依刑事訴訟法第299 條第1 項前段，石油管裡法第
17條第1 項、第2 項、第40條第3 項、刑法第11條前段，第28條
、第47條第1項，刑法施行法第1條之1，判決如主文。
本案經檢察官潘國威到庭執行職務。
中    華    民    國    99    年    8     月    26    日
                  刑事第三庭   審判長 法  官   邱明弘
                                      法  官   李珮妤
                                      法  官   陳怡先
得上訴10日
以上正本證明與原本無異。
中    華    民    國    99    年    8     月    30    日
                                      書記官   陳立勳
附錄本案論罪科刑法條
石油管理法第17條
經營汽油、柴油或供車輛使用之液化石油氣之零售業務者，應設
置加油站、加氣站或漁船加油站。但石油煉製業，輸入業或汽、
柴油批發業供自用加儲油（氣）設施業者或非供車輛使用汽油或
柴油之零售，不在此限。
經營加油站、加氣站或漁船加油站業務者，應向直轄市、縣（市
）主管機關申請核准設站；設站完成並經直轄市、縣（市）主管
機關審查合格，報請中央主管機關核發加油站、加氣站或漁船加
油站經營許可執照後，始得營業。
前項加油站、加氣站、漁船加油站之用地及設置條件、設備、申
請程序、經營許可執照核發、換發及其他經營管理事項之規則，
由中央主管機關定之。
前項加油站、加氣站、漁船加油站經營許可執照之核發、換發及
其他經營管理事項，中央主管機關得授權直轄市、縣（市）主管
機關辦理。
經營加油站業者，應加入當地加油站商業同業公會。
石油管理法第40條
有下列各款情事之一者，處新台幣100 萬元以上500 萬元以下罰
鍰：
一、違反第16條第2 項規定，未經登記而經營汽、柴油批發業務
    。
二、違反第17條第1 項或第2 項規定，經營汽、柴油或供車輛使
    用之液化石油氣零售業務。
三、違反第18條第1項規定，未經申請核准而設置自用加儲油 (
    氣)設施。
四、違反第33條第1 項規定，未經申請核准而設置儲油設備。前
    項供銷售或自用之石油製品及所使用之加儲油 (氣)設 施器
    具，沒入之。
有第一項各款情形之一而致生公共危險者，處2 年以下有期徒刑
、拘役或科或併科新台幣60萬元以上300萬元以下罰金。
法人犯前項之罪者，除處罰其行為負責人外，對該法人亦科以前
項之罰金。

司法院資訊處製作；財團法人民間司法改革基金會備份。
